【裁判字號】    88,上,575
【裁判日期】    890801
【裁判案由】    租佃爭議
【裁判全文】
臺灣高等法院臺中分院民事判決  八十八年度上字第五七五號
    上  訴  人  丁○○
    被 上訴 人  丙○○
                乙○○
                甲○○
    右三人共同
    訴訟代理人  謝子熾律師
右當事人間租佃爭議事件，上訴人對於中華民國八十八年八月六日臺灣臺中地方法院
八十七年訴更字第三號第一審判決提起上訴，本院判決如左：
      主      文
上訴駁回。
第二審訴訟費用由上訴人負擔。
      事      實
甲、上訴人方面：
一、聲明：求為判決：(一)原判決廢棄。(二)被上訴人應協同上訴人就被上訴人所有台中
    市○○區○○段第一一八六地號土地面積○、○五四五公頃、及同段地號第一一
    八三地號土地如原判決附圖複丈成果圖編號Ｇ、Ｌ、Ｍ、Ｎ、Ｏ所示面積，依耕
    地三七五減租條例規定，與上訴人訂立三七五耕地租賃契約。(三)被上訴人應同意
    上訴人就被上訴人所有台中市○○區○○段第一一八三地號土地如原判決附圖複
    丈成果圖編號Ｅ：○、○一一六公頃道路、Ｈ：○、○一○九公頃內庭院、Ｉ：
    ○、○一三四公頃外庭院及通路為共同使用。
二、陳述：除引用原判決書之記載外，補稱：
  (一)以更審聲明為上訴聲明，非訴之擴張或追加，上訴人依前審複丈成果圖之標示，
    於訴之聲明範圍內變更訴之聲明，且減少面積並無訴之擴張或追加，自無須徵得
    被上訴人之同意，而上訴人依八十七年十一月五日附卷之辯論意旨中附有現場勘
    驗筆錄及附圖，作成說明表，一一八三地號土地各承租之實際面積，近似均分，
    但上訴人之租金為他人之一倍即二百斤稻穀（其他承租人廖秋榮、陳申坤、陳廖
    娥各一百斤) ，更審判決之基礎採信被上訴人於更審判決中捏造承租面積及租金
    ，然而此已有前審二次現場勘驗，並命地政機關作成複丈成果圖，其上有明確之
    使用位置及面積，又附卷之存證信函乃共同承租人陳申坤、陳錫煌二人共同匯租
    金給付被上訴人一百斤稻穀，及陳述承租土地數十年之事實，此可証被上訴人於
    更審判決中捏造上訴人承租為建地，租金為二百五十斤稻穀，及旱地未出租一事
    。
  (二)按上訴人及廖秋榮、陳申坤、陳廖娥等四人租金共五百五十台斤，且均未欠租，
    被上訴人捏造承租之租金廖秋榮、陳申坤、陳廖娥等三人各一百五十斤稻穀，如
    此僅餘一百斤稻穀，為上訴人共同承租建地之租金，而上訴人實際使用面積又比
    其他三人為廣，此即見其矛盾不實之所在，實則，廖秋榮、陳申坤、陳廖娥等三
    人租金各一百斤稻穀，餘二百五十斤稻穀為上訴人之租金。鈞院曾提示更審判決
    所附複丈成果圖由被上訴人辨認，由其承認在卷宗可知：八十八年十月二十七日
    聲請調查証據狀，依據所提附表、圖而作成「對照表」、「依據勘驗略圖位置說
    明」，被上訴人偽稱上訴人租屋七間，實際只有五間。上訴人八十八年十一月十
    五日補充理由聲請調查証據狀「更正對照表」，符合各個承租人之實際使用面積
    ：上訴人七十四．四一坪、廖秋榮九十五．九０坪、陳申坤七十一．三十九坪、
    陳廖娥七十一．三九坪，以面積換算租金五五０台斤廖秋榮、陳申坤、陳廖娥等
    三人租金各一百斤稻穀，上訴人之建地租金一百斤稻穀，餘之一百五十斤稻穀為
    上訴人付旱地之租金，附証七之台灣省正產物收穫總量標準表，對照系爭旱地土
    地登記簿，計算旱地之租穀為四十餘台斤，未超過爭議之五十台斤，是上訴人有
    付旱地租金為真實。
  (三)自被上訴人由其父施國繼受取得系爭土地所有權而今，其確未使用系爭旱地，且
    不能舉證其有使用之事實，益証上訴人先父陳炎木繼向施國承租系爭土地，並按
    時繳納租金，及上訴人繼續向被上訴人三人承租系爭土地，並持續於今，其間未
    發生欠租情事之事實。
  (四)証人廖秋榮、王清炎之証言均屬虛偽，並不可採，法官問廖秋榮何時開始向被上
    訴人租一一八三號土地及其上房子？証人廖秋榮答稱：日據時代就開始了，每年
    每戶租金一百斤稻穀，承租人共同負擔租金。如此，四人計四百斤，尚有一百五
    十斤為旱地租金，法官問丁○○有無向被上訴人租一一八六號地？証人廖秋榮答
    稱：「我不知道，承租一一八三號土地之人，以前都在一一八六號地曬穀，早期
    沒有作物，五、六年前丁○○才開始種竹子、樹、水果等零星種植。証人廖秋榮
    此部分証言均屬虛偽，並不可採，曬穀乃在共同租房地之大庭內，確無在一一八
    六號地曬穀。法官提示証明申請書，証人王清炎：簽名是我簽的，但我不識字，
    只証明水井而已，此為証人王清炎串供之詞。提示被上訴人八十八年十二月二十
    日狀附表（各承租人所承租之面積及租金），丁○○稱：對附表無意見，是正確
    。此筆錄嚴重與事實出入，對附表無意見是指租金上訴人為二五０斤，他人各為
    一百斤而言，續謂乃指有公信力之更審判決附圖之面積是正確而言。又若按被上
    訴人附表分析，上訴人丁○○承租房屋面積五十坪，租金二五０台斤，陳申坤、
    及陳錫煌兩戶承租房屋面積共五十七坪，年繳谷二○○台斤，如此上訴人租金應
    視為二○○台斤才對，尚有五十斤即為旱地之租金無疑。
三、證據：除引用原審立證方法外，補提：更審辯論意旨及附件影本、存證信函影本
    、被上訴人於前審八十六年三月二十五日答辯及附件影本、八十八年十月二十七
    日聲請調查証據狀對照表影本、八十八年十一月十五日補充理由聲請調查証據狀
    更正對照表影本、台灣省正產物收穫總量標準表、及系爭旱地土地登記簿影本等
    件為証。
乙、被上訴人等方面：
一、聲明：求為判決：(一)上訴駁回。(二)第二審訴訟費用由上訴人負擔。
二、陳述：除引用原判決書之記載外，補稱：
  (一)上訴人於原審提起本件租佃爭議之訴，求為判決被上訴人與之訂立耕地三七五租
    約，嗣經更審程序中追加聲明：被上訴人應就寶山段一一八三號土地上Ｅ、Ｈ、
    Ｉ部分土地令其共同使用云云，此部分訴訟標的與租佃爭議無涉，亦未踐行調解
    調處程序，且有妨礙被上訴人之防禦及訴訟之終結，被上訴人亦表示不同意其追
    加，原審乃以裁定駁回其聲明之追加，洵無不當，查原審法院就本案判決於八十
    八年八月六日，並同日為本件裁定駁回追加之訴，此有判決書及裁定書記載日期
    可稽，雖其判決書與裁定書在送達手續上時間稍有不同，尚難謂其有何瑕疵，本
    案上訴理由中猶砌詞指摘其不當，難謂有理由。
(二)被上訴人僅出租四十年五月二十八日「杜賣契字」中所標示之知高九九之一號即
    現今寶山段一一八三號建地  (建物敷地)上部份建物，絕無出租知高九九之二號
    即現今寶山段一一八六號旱地，於原審之前上訴人皆稱每年以五十台斤稻谷承租
    該旱地，而今則改稱以一百五十台斤稻谷承租該旱地，前後不一竟相差三倍之鉅
    ，顯見其主張虛偽不實。
  (三)被上訴人於原審舉証証明上訴人家人曾擁有一、四四五公頃（即一．五甲）面積
    之良田，且於六十五年間以鉅大資金購進精華商業區新建三層店鋪樓房，更能購
    置當年政府公告地價達每平方公尺新台幣壹萬壹仟餘元位居商業區之建築用地，
    似此富裕家戶，一再偽稱租用系爭一一八六號旱地，顯無其必要，原審法院曾至
    現場勘驗結果：扣除飼養家禽及樹木、雜草等地，僅剩三分之一面積可為耕作，
    且稀少陽光照射，復無溝水（水溝比該旱地低）可輸灌之旱地可言，上訴人尤無
    繳租承耕之可能，是其主張承租系爭一一八六號旱地云云，自無可信。
  (四)查寶山段一一八三地號自早係「建物敷地」即建地，被上訴人提起與之訂立耕地
    三七五租約已屬不合法，況查其地上建物依台中市房屋稅籍登記表，即五十九年
    一月房屋標示查丈紀錄：其建築形式乃係早期農村居家，正中為正身，左右兩側
    為護龍及庭院通道等標準三合院住宅，當時承租房屋諸戶所承租房屋位置面積及
    各戶租金額如附圖及附表所示，關於承租戶面積及其租金計算被上訴人前有表示
    與此不符者，特予更正之，從該附表可知上訴人丁○○承租房屋面積五十坪，每
    年繳谷二五０台斤，訴外人廖秋榮、廖志明（已遷出）承租房屋面積二二．五坪
    ，每年繳谷一００台斤；另訴外人陳申坤及陳錫煌兩戶（均已遷出）承租房屋面
    積各二八．五坪，各戶每年繳谷一００台斤。依此說明，上訴人房屋租谷係二五
    ０台斤，以其面積與稻谷量, 與同一一八三號其他僅承租房屋之人面積租谷已屬
    相當，上訴人所繳租谷何能及於一一八六地號土地部分，又若謂其二五０台斤中
    一五０台斤係租用一一八六號旱地，則其餘承租二十餘坪房屋之各戶皆繳一００
    台斤，上訴人竟僅以一００台斤租得大約二倍之五十坪房屋，並及於整筆建地乎
    ？愈見上訴人所言毫無所據。
三、證據：除引用原審立證方法外，補提：屋稅籍登記表影本一份、一五七之七七地
    號新舊土地登記簿謄本影本各一件為証。
  理      由
一、上訴人於原審追加被上訴人應同意其就台中市○○區○○段第一一八三地號土地
    如原判決附圖複丈成果圖編號Ｅ：○、○一一六公頃道路、Ｈ：○、○一○九公
    頃內庭院、Ｉ：○、○一三四公頃外庭院及通路為共同使用之部分，業經原審以
    上訴人上開追加之訴，有礙被上訴人之防禦及訴訟之終結，而駁回其於原審上開
    訴之追加，上訴人對該裁定不服向本院提起抗告，經本院審酌結果亦認：上訴人
    追加之訴，已為被上訴人於原審中表明不同意，且核上開追加之聲明，與起訴聲
    明即請求被上訴人應就坐落台中市○○區○○段第一一八三地號土地上如原判決
    附圖所示編號Ｇ、Ｌ、Ｍ、Ｎ、Ｏ部分土地、及同段一一八六地號土地，與其訂
    立耕地三七五租約間，顯為不同之訴訟標的法律關係，起訴聲明為兩造間之租佃
    爭議，請求被上訴人應就系爭土地上開所示部分與其訂立耕地三七五租約，追加
    聲明則為請求確認同段一一八三地號如原判決附圖所示編號Ｅ、Ｈ、Ｉ部分土地
    之通行權，兩者法律關係不同，而駁回抗告人之抗告確定，上訴人以該部分非屬
    訴之追加，於本院上訴程序中仍請求併為審理，經核與法有違，此部分自應予駁
    回，合先敘明。
二、本件上訴人起訴主張：其先祖陳亮於日據時代向張耀東等四人承租棟東下堡知高
    庄九九番地土地，於大正七年分割移載為同段九九、九九之一、九九之二地號土
    地，於移載時九九之一地號地目即改為建地，民國七十五年重測後，上開地號土
    地分別改為台中市○○區○○段一一八二、一一八三、及一一八六地號，上訴人
    世代設籍於系爭一一八三地號土地上作為農舍使用之房屋，並於系爭一一八六地
    號土地上耕作，四十年間一一八三號、及一一八六地號土地由被上訴人之父施國
    買受取得所有權，上訴人之先父陳炎木繼向施國承租系爭土地，並按時繳納租金
    ，六十一年間被上訴人繼承取得該土地所有權後，上訴人之父陳炎木、及上訴人
    仍繼續向被上訴人承租系爭土地，並持續於一一八六地號土地上耕作蔬菜，租金
    共為二百五十斤稻穀，上訴人均按時繳納租金，其間未發生欠租情事，兩造間有
    不定期租賃關係，爰依耕地三七五減租條例規定，訴請被上訴人應就系爭土地與
    上訴人訂立三七五耕地租賃契約等語；被上訴人則以：其先父僅出租系爭一一八
    三地號土地上之房屋，而非一一八三地號土地之全部，因四十年間被上訴人之父
    買受時，土地上即建有房屋，且五十九年之空照圖，該建物規模即與現今一致，
    並非上訴人之父自建、或改建，又系爭一一八六地號土地係上訴人未經被上訴人
    同意即無權占有，且自行於其上種菜，此由上訴人交付被上訴人租金二百五十台
    斤稻穀，而其所承租之房屋面積達五○．二七坪，而訴外人廖秋榮、廖志明承租
    房屋面積二二．五坪，每年繳谷一００台斤，另訴外人陳申坤、及陳錫煌兩戶承
    租房屋面積各二八．五坪，各戶每年繳谷一００台斤，上訴人房屋租谷係二五０
    台斤，以其面積與稻谷量，與同一一八三號其他僅承租房屋之人面積租谷已屬相
    當，上訴人所繳租谷何能及於一一八六地號土地部分，又若謂其二五０台斤中一
    五０台斤係租用一一八六號旱地，則其餘承租二十餘坪房屋之各戶皆繳一００台
    斤，上訴人竟僅以一００台斤租得大約二倍之五十坪房屋，足見上訴人所言毫無
    所據等語，資以抗辯。
三、上訴人主張其祖先陳亮自日據時代即向訴外人張耀東等人承租日據時期之棟東下
    堡知高庄九九番地之部分土地，世代居住在目前系爭一一八三地號土地上之房屋
    ，一一八三地號土地前身為知高庄九九之一地號土地，於大正七年分割移載時地
    目即為建地，被上訴人之父施國於四十年間買受系爭一一八三、及一一八六地號
    土地後，於六十一年間再由被上訴人繼承，上訴人之父陳炎木、及上訴人仍繼續
    向被上訴人承租一一八三地號土地上之房屋居住，租金仍續為交付予被上訴人收
    受一節，為被上訴人所不爭執，並有土地登記謄戶籍謄本、台中市農會南屯區辦
    事處收據、法院提存書等件附卷足稽，堪認上訴人此部分主張為真實。惟被上訴
    人對上訴人主張就系爭一一八六地號土地有租賃關係存在一節，則否認在卷，並
    以上詞置辯，經查：
  (一)關於兩造就系爭一一八六地號土地有無租賃關係存在部分：據証人即被上訴人之
    承租戶廖秋榮於原審及本院準備程序中一致結証稱：承租一一八三號土地之人，
    以前都在一一八六號土地上曬穀，早期沒有作物，五、六年前丁○○才開始種竹
    子、樹、水果等零星種植，伊不知道丁○○有無承租一一八六地號土地，有無付
    租金予被上訴人等語；又証人即上訴人父親之長工王清炎亦於原審及本院準備程
    序一致証稱：伊曾在上訴人家中任長工，知道有租房子，一一八六地號土地未曾
    耕作，只有大家用來曬穀，至於伊於原審時經上訴人拜託曾出具証明書，惟該証
    明書僅証明一一八六地號土地上之一口水井是上訴人開鑿的，伊並未証明上訴人
    有承租一一八六地號土地等語甚詳（見原審更卷第七十四、七十五頁、及本院卷
    第一九五至一九八頁），依上開証人所述，僅能証明上訴人有使用系爭一一八六
    地號土地曬穀、及種植作物，尚無足証明上訴人確有承租系爭一一八六地號土地
    情事。另証人廖繼協、何萬枝雖於原審分別結証稱：伊住的家離上訴人家約一、
    二百公尺，伊是看上訴人長大的；及上訴人住的房屋是其父親向被上訴人之父施
    國租的，於戰爭後有改建，施國過世後，上訴人仍向被上訴人承租房屋居住，伊
    因看到上訴人從小就住在那邊，所以才認為他們有租房地等語（見原審訴字一卷
    第一二三、一二四頁），依証人廖萬枝、何萬枝所述，亦僅証明上訴人自幼迄今
    居住系爭土地等情，雖証人何萬枝以上訴人自幼居住系爭房地而認上訴人有承租
    系爭房地云云，惟居住系爭房地者，未必即是租賃法律關係，証人何萬枝上開個
    人推測之詞，並無足取。上訴人就是否承租系爭一一八六地號土地，並未能再提
    出積極証據，其舉證之責尚有未盡，自不能為其有利之認定。
  (二)又關於稻穀二百五十台斤係系爭一一八三地號土地、或併為一一八六地號土地之
    租金部分：上訴人於原審初主張其給付系爭土地之租金為二百五十公斤稻穀，其
    中二百公斤部分係給付一一八三土地上之房屋租金，另外之五十公斤則是給付一
    一八六號土地云云，嗣又改稱其租金與其他承租人廖秋榮等人同為一百斤，另一
    百五十斤為旱地租金云云，核上訴人前後對系爭土地租金究為多寡陳述已有不一
    ，又苟以其後述情形為真實，然由上訴人對被上訴人於八十八年十二月二十二日
    所提各承租人承租系爭一一八三地號土地之範圍、及總租金附圖暨附表（附於本
    院卷第一三０、一三一頁），已於本院八十九年二月三日準備程序中表明並不爭
    執，由此以觀，上訴人承租房屋面積達五十坪，訴外人廖秋榮、廖志明承租房屋
    面積為二二．五坪，另訴外人陳申坤、及陳錫煌兩戶承租房屋面積則各二八．五
    坪，顯然上訴人承租系爭一一八三地號土地之坪數，較其他承租人高出二倍左右
    ，上訴人承租面積既高出其他承租人之坪數，何以均繳納相同之一００台斤租金
    ？又以各承租人承租坪數不盡相同，租金小幅落差在所難免，上訴人承租之坪數
    既達五十坪，與其他承租人承租坪數相較，以二百五十台斤計算上開房屋租金，
    客觀上仍屬合理，上訴人以其租屋之租金僅為一百台斤，另一百五十台斤為一一
    八六地號旱地之租金，應屬牽強之詞，尚難採信，上訴人亦無法舉證證明其對系
    爭一一八六地號土地確實有給付租金之事實，益証上訴人對系爭一一八六地號土
    地並無租賃關係存在，則被上訴人以上訴人並無承租該土地，而係未經被上訴人
    同意自行於其上種菜等情，應可採信。
(三)至上訴人自始即承租系爭一一八三地號土地上房屋居住一節，則為被上訴人所不
    爭執。惟查系爭一一八三地號土地（即日據時代之棟東下堡知高庄九九之一番地
    ），依卷附之土地登記謄本記載，於大正七年（即民國七年）即為建物敷地（建
    地），被上訴人之父施國於四十年五月三十日向張耀東等四人承買系爭土地時，
    依施國與張耀東等人所簽訂之「杜賣契字」中所標示之知高九九之一號即今寶山
    段一一八三地號土地，亦載明為建物敷地（見原審訴更字卷第二十四至二十六頁
    ），足見；系爭一一八三地號土地依現今可查得之地籍登記資料，均為建地，兩
    造間就系爭一一八三地號土地應係房屋租賃法律關係，堪以認定。按耕地三七五
    減租條例係規範耕地租佃間法律關係，耕地租佃契約之標的物必為耕地，苟非耕
    地即無耕地三七五減租條例之適用，出租人亦無與承租人訂立三七五耕地租賃契
    約之義務，因之；上訴人主張被上訴人應就系爭一一八三地號土地，依耕地三七
    五減租條例規定，與其訂立三七五耕地租賃契約，核屬無據。又縱如上訴人主張
    系爭一一八三地號上之房屋，係出租人為方便其耕作一一八六地號土地，所提供
    予佃農居住之農舍等情，惟兩造間就系爭一一八六地號土地並無耕地租賃法律關
    係存在，已如上述，而依農舍之使用權係附屬於耕地之租賃關係而生，無耕地租
    賃法律關係存在，自無所謂農舍之存在，上訴人亦無訴請上訴人訂立耕地三七五
    租約之餘地。
四、綜上所述，上訴人並未能舉証証明兩造間對系爭一一八六地號土地有耕地租賃法
    律關係存在，及其對非為耕地之系爭一一八三地號土地如原審判決附圖複丈成果
    圖編號Ｇ、Ｌ、Ｍ、Ｎ、Ｏ所示部分，訴請被上訴人應與其訂立三七五耕地租賃
    契約，均為無理由，原審為上訴人敗訴之判決，並無不合，上訴意旨猶執詞指摘
    原判決不當，求予發棄改判，為無理由，應予駁回。
五、本案事實已臻明確，兩造其餘攻擊防禦方法，不足以影響本判決結果，爰不一一
    論述，併此敘明。
據上論結：本件上訴為無理由，依民事訴訟法第四百四十九條第一項、第七十八條判
決如主文。
中      華      民      國    八十九    年      八      月      一    日
~B1民事第四庭審判長法  官  黃斐君
~B2                法  官  陳蘇宗
~B3                法  官  張浴美
右為正本係照原本作成。
不得上訴。
~B                書記官  郭振祥
中      華      民      國    八十九    年      八       月      二    日
                                                                       Ｙ


司法院資訊處製作；財團法人民間司法改革基金會備份。
